ACORDAO-COMPLETO-2388435

ACÓRDÃO 1702/2021 ATA 3/2021 - SEGUNDA CÂMARA

VISTOS, relatados e discutidos estes autos que apreciam Recurso de Reconsideração interposto por Egilmário Silva Bezerra contra o Acórdão 3541/2018-TCU-Segunda Câmara, o qual julgou irregulares as suas contas, imputando-lhe débito;
ACORDAM os Ministros do Tribunal de Contas da União, reunidos em Sessão da 2ª Câmara, ante as razões expostas pelo Relator, e com fundamento nos arts. 32, inciso I e 33, da Lei 8.443/1992, c/c o artigo 285, caput e § 2º, do Regimento Interno do TCU em:
9.1. conhecer do presente Recurso de Reconsideração, para, no mérito, negar-lhe provimento;
9.2. dar ciência desta deliberação ao recorrente, à Fundação Nacional de Saúde e à Procuradoria da República no Estado da Paraíba.

Recurso de reconsideração interposto por Egilmário Silva Bezerra contra o Acórdão 3.541/2018-TCU-2ª Câmara (Rel. Min. José Múcio Monteiro).

Segunda Câmara

Município de Cacimba de Areia - PB.

3. Interessados/Responsáveis/Recorrentes:
3.1. Interessado: Fundação Nacional de Saúde (26.989.350/0001-16)
3.2. Responsáveis: Egilmário Silva Bezerra (XXX.340.604-XX); Inácio Roberto de Lira Campos (XXX.893.574-XX).
3.3. Recorrente: Egilmário Silva Bezerra (XXX.340.604-XX).

13.1. Ministros presentes: Augusto Nardes (na Presidência), Aroldo Cedraz (Relator) e Raimundo Carreiro.
13.2. Ministro-Substituto convocado: Marcos Bemquerer Costa.

ACORDAO-COMPLETO-2467070

Acórdão 1356/2022 - Segunda Câmara

AROLDO CEDRAZ

Ministro José Mucio Monteiro.

Inicio este Relatório transcrevendo a instrução de mérito da Serur (peça 98) , a qual contou com a anuência de seu corpo dirigente à peça 99:
"INTRODUÇÃO
Cuida-se de recurso de reconsideração em processo de tomada de contas especial interposto por Egilmário Silva Bezerra (peça 68) , ex-prefeito do Município de Cacimba de Areia no período de 2001-2004, buscando impugnar o Acórdão 3541/2018-TCU-Segunda Câmara (peça 41) , por meio do qual o responsável teve suas contas julgadas irregulares, com imputação de débito, em função da inexecução parcial do Convênio 1.370/2002, para implantação de treze sistemas simplificados de abastecimento de água no Município (perfuração de poços, construção de reservatórios e chafarizes) .
2.	Eis o extrato da decisão recorrida (Acórdão 3541/2018-TCU-Segunda Câmara - peça 41) :
VISTOS, relatados e discutidos estes autos de tomada de contas especial instaurada pela Fundação Nacional de Saúde (Funasa) contra Egilmário Silva Bezerra e Inácio Roberto de Lira Campos, ex-prefeitos de Cacimba de Areia/PB, em razão da inexecução parcial do Convênio 1.370/2002, cujo objeto era a implantação de treze sistemas simplificados de abastecimento de água nas localidades de Mabanga, Riacho de Areia/Pedra de Amolar, Vila do Amor, Sede, Carnaúba dos Ferreira, Pé de Serra, Liberdade, Câimbra, Belo Monte e Serra Preta, envolvendo a perfuração de poço tubular profundo e a construção de reservatório de 5 mil litros e chafariz.
ACORDAM os Ministros do Tribunal de Contas da União, reunidos em Sessão da 2ª Câmara, com fundamento nos arts. 1º, inciso I, 12, § 3º, 16, inciso III, alínea "c", 19, 23, inciso III, e 28, inciso II, da Lei 8.443/92, c/c os arts. 209, 210, e 214, inciso III, alínea "a", do Regimento Interno, em:
9.1. julgar irregulares as contas de Egilmário Silva Bezerra e Inácio Roberto de Lira Campos, condenando-os a pagar as quantias abaixo especificadas, com a fixação do prazo de 15 (quinze) dias, a contar da notificação, para comprovarem, perante o Tribunal, o recolhimento das dívidas aos cofres da Fundação Nacional de Saúde, atualizadas monetariamente e acrescidas dos juros de mora, calculados a partir das datas discriminadas, até a data do recolhimento, na forma prevista na legislação em vigor:
9.1.1. Egilmário Silva Bezerra:
	Valor Original (R$) 
	Data de Ocorrência

	79.992,00
	03/10/2003

	59.994,00
	04/12/2003

9.1.2. Inácio Roberto de Lira Campos:
	Valor Original (R$) 
	Data de Ocorrência

	59.994,00
	14/03/2005

9.2. autorizar, desde logo, a cobrança judicial das dívidas, caso não atendidas as notificações;
9.3. remeter cópia deste acórdão à Procuradoria da República no Estado da Paraíba para as providências que julgar cabíveis.
HISTÓRICO
3.	Na origem, o Município de Cacimba de Areias recebeu recursos públicos da Fundação Nacional de Saúde (Convênio 1370/2002) para execução de obras de abastecimento hídrico na localidade, na ordem de R$ 199.980,00, entregues em 3 parcelas (peça 2, p. 113, 129 e 191) .
4.	A vistoria realizada pela Funasa em 18/10/2010 (peça 3, p. 141-143) declarou o percentual de execução em 52,29% do objeto e o não atingimento dos objetivos do convênio, conforme relatado no Parecer Técnico Final 131/10, constatação que ensejou a instauração de processo de tomada de contas especiais contra os prefeitos responsáveis.
5.	Após o devido processo legal e a citação dos responsáveis, o processo correu à revelia e resultou na condenação contida no Acórdão 3541/2018-TCU-Segunda Câmara (peça 41) , decisão contra a qual se insurge o recorrente.
EXAME DE ADMISSIBILIDADE
6.	Nenhuma divergência a ser apontada quanto a proposta positiva de admissibilidade contida nas peças 87 e 88 e acolhida pelo e. Relator Min. Aroldo Cedraz (peça 90) .
EXAME DE MÉRITO
7.	Delimitação
8.	É objeto do recurso analisar se a execução por conta do responsável e indicada nos documentos de prestação de contas parciais seriam suficientes para exoneração do ex-Prefeito.
9.	O responsável apresenta os seguintes documentos: a) Prestação de contas da 1a parcela do convênio (peça 68, p. 15-38) ; b) Prestação de contas da 2a parcela do convênio (peça 68, p. 39-53) ; c) Parecer técnico da Funasa em dezembro de 2003 indicando o estado da obra (peça 68, p. 55-60) ; d) Comunicação da Funasa sobre a liberação da parcela final do convênio (peça 68, p. 62-67) ; e) Resultado das eleições para o período de 2005-2009 (peça 68, p. 69) .
10.	Da responsabilidade do recorrente segundo os documentos de prestação de contas parciais e dos pareceres técnicos da Funasa
11.	Afirma o recorrente que os problemas na execução teriam ocorrido apenas na terceira parcela, de responsabilidade do Prefeito sucessor, ressaltando a existência da prestação de contas das parcelas um e dois, com aprovação por parte da Funasa.
12.	Ressalta o recorrente que a liberação da terceira parcela antecedeu a aprovação das prestações e execuções anteriores, devendo ser responsabilizado exclusivamente o prefeito sucessor em função da existência de recursos suficientes para a conclusão da obra, uma vez que o patamar da execução física correspondia aos recursos executados pelo recorrente.
13.	Assevera, por fim, que a imposição de ressarcimento configuraria um enriquecimento sem causa, uma vez que as obras foram executadas pelo responsável.
Análise
14.	Os documentos de prestação de contas parciais juntados pelo recorrente fazem prova apenas do cumprimento do dever de prestar contas, não atestando o fiel cumprimento do dever de fiscalização da correta execução das obras a cargo da Prefeitura.
15.	O parecer técnico juntado pelo recorrente e já presente nos autos (peça 2, p. 353-363) serviu de elemento de fundamentação para a condenação, uma vez que demonstra a existência de pendências na comprovação de aspectos técnicos essenciais da obra, conforme indicado no Voto:
8. O relatório da penúltima visita técnica (06/12/2004) indicou a execução de 73,60% das obras, com registro de que 7 dos sistemas de abastecimento de água singelos se encontravam funcionando e seis em andamento, podendo passar, em um primeiro momento, a falsa impressão de que o objeto do convênio estava sendo corretamente implantado. Contudo, ao examinar mais detidamente as descrições detalhadas de cada sistema (peça 3, pp. 299-437) , é possível observar que foram considerados como concluídos itens ainda pendentes de comprovação, para os quais não havia sido apresentada a respectiva documentação técnica. Foi o caso dos testes de vazão e recuperação, bem como da análise físico-química completa e bacteriológica, que não foram fornecidos para nenhum dos poços. Essa omissão revela-se mais grave quando constatamos que a água de onze dos treze poços era salobra, tendo o próprio técnico da Funasa condicionado sua utilização para o consumo humano ou animal aos resultados da avaliação físico-química.
 (Voto Rel. Min. José Múcio Monteiro. Acórdão 3541/2018-TCU-Segunda Câmara - peça 42, p. 1) 
16.	Assim, diversamente do que alega o recorrente, o parecer técnico da Funasa não atestou a correição da obra executada até o final do mandato do recorrente, uma vez que não houve comprovação da correição da obra aquífera no que tange aos testes de vazão e recuperação, bem como da análise da composição da água e sua possibilidade de consumo humano, problemas que estão relacionados com a execução das parcelas 1 e 2.
17.	 Se o parecer técnico não é conclusivo sobre a correição da obra até o final da gestão do recorrente, cabe ao mesmo providenciar a documentação comprobatória do acompanhamento da execução da obra, uma vez que o dano decorrente da inexecução parcial de obra sem utilidade pública lhe é também imputável, existindo um liame subjetivo entre o resultado e a conduta inadequada de acompanhamento da obra  (responsabilidade na modalidade culposa) , devendo se recordar que a obrigação do acompanhamento da obra decorre de exigência legal contida no art. 67 da Lei 8.666/93:
Art. 67.  A execução do contrato deverá ser acompanhada e fiscalizada por um representante da Administração especialmente designado, permitida a contratação de terceiros para assisti-lo e subsidiá-lo de informações pertinentes a essa atribuição
18.	Portanto, ao receber os recursos públicos federais, a responsabilidade do gestor não se resume a obrigação formal de fazer pagamentos à empresa contratada segundo as demandas da empresa contratada, mas em buscar o efetivo acompanhamento e fiscalização da obra, adotando as medidas de natureza administrativa e judicial para sanar a situação danosa que se avizinhava, obrigação que não foi satisfeita, conforme relatado pela Funasa (item 5 - sem fiscalização pelo convenente - peça 2, p. 345) .
19.	Sem a comprovação efetiva de que o responsável realizou o devido acompanhamento da obra, inclusive analisando se as localidades de furação dos poços eram apropriadas, pela designação de representante da Administração, o responsável assume a consequência de eventual defeito na obra inservível, particularmente pelo fato de que se a água não servia ao abastecimento humano e animal (peça 3, p. 429) , o defeito estava na origem dos trabalhos de furação, de responsabilidade do recorrente.
20.	Por fim, cabe ressaltar a impropriedade da alusão ao princípio do enriquecimento sem causa, pois a condenação do responsável possui suporte legal nos arts. 1, I c/c 16, III, "b" da Lei 8.443/92. Versando sobre o assunto, Bandeira de Mello afirma que: "Enriquecimento sem causa é o incremento do patrimônio de alguém em detrimento do patrimônio de outrem, sem que, para supeditar tal evento, exista uma causa juridicamente idônea".
21.	Existe causa juridicamente idônea na atuação constitucional da Corte de Contas, cuja competência encontra-se fundamentada nos arts. 70 e seguintes da Constituição Federal de 1988 e na Lei Orgânica do TCU (Lei 8.443/92) , não havendo lesão ao patrimônio do responsável, mas uma ação legitimamente justificável em atenção ao sistema que norteia a fiscalização dos recursos públicos federais.
CONCLUSÕES
22.	A apresentação da prestação de contas de parcelas anteriores não comprova a correição técnica da obra, exigindo do responsável a exibição de elementos técnicos que comprovem os testes de vazão, recuperação e análise dos aquíferos, por se tratarem de elementos técnicos relacionados com a execução nas etapas 1 e 2.
23.	A execução de obra pública pressupõe o acompanhamento e fiscalização por parte da Administração, assumindo o Prefeito a responsabilidade pela execução deficiente da obra sem finalidade pública, não se resumido a responsabilidade do gestor público apenas pelo pagamento das parcelas das obras sem a fiscalização dos aspectos técnicos das furações realizadas.
24.	A imposição de débito não se configura enriquecimento sem causa, pois a ação estatal possui uma causa juridicamente idônea, sendo que os valores apurados de débito têm correspondência com os valores dos recursos públicos federais cuja aplicação não resultou em uma obra com finalidade pública e efetivo benefício da população.
PROPOSTA DE ENCAMINHAMENTO
Deste modo, submete-se à consideração superior a presente análise do recurso de reconsideração interposto por Egilmário Silva Bezerra contra o Acórdão 3541/2018-TCU-Segunda Câmara, para propor, com base nos artigos 32 e 33 da Lei 8.443/92, combinados com o art. 285 do RI/TCU, conhecer e negar provimento ao recurso, dando ciência ao recorrente e à Procuradoria da República no Estado da Paraíba da decisão que vier a ser adotada."
2.	O Ministério Público que atua junto ao TCU anuiu à proposta da Serur, cuja manifestação transcrevo a seguir, com as supressões que entendo cabíveis (peça 101) :
"Os recursos para a execução do convênio totalizaram R$ 199.980,00 e foram repassados em três parcelas, duas das quais na gestão do ora recorrente. A terceira parcela foi transferida na administração do prefeito sucessor, o qual foi condenado pela importância que recebeu. Ao Sr. Egilmário Silva Bezerra foi imputado débito no valor correspondente às duas parcelas que recebeu.
A argumentação trazida pelo responsável busca atribuir ao sucessor a responsabilidade pelo não atingimento pleno dos objetivos do convênio, alegando execução física em sua gestão. De fato, o primeiro relatório de visita técnica poderia, em princípio, favorecer o recorrente, ante a indicação de execução física do ajuste, em torno de 70%, compatível com os valores transferidos. Relatório subsequente retificou o aludido percentual de execução reduzindo-o para cerca de 52%.
Ocorre, porém, que a execução física não é suficiente para aprovar as contas do responsável. Nesse sentido, essencial ter presente que a condenação do Sr. Egilmário Silva Bezerra decorreu da constatação de falhas específicas, expressamente delineadas no voto da deliberação ora atacada, conforme trecho abaixo:
Contudo, ao examinar mais detidamente as descrições detalhadas de cada sistema (peça 3, pp. 299-437) , é possível observar que foram considerados como concluídos itens ainda pendentes de comprovação, para os quais não havia sido apresentada a respectiva documentação técnica. Foi o caso dos testes de vazão e recuperação, bem como da análise físico-química completa e bacteriológica, que não foram fornecidos para nenhum dos poços. Essa omissão revela-se mais grave quando constatamos que a água de onze dos treze poços era salobra, tendo o próprio técnico da Funasa condicionado sua utilização para o consumo humano ou animal aos resultados da avaliação físico-química.
Sobre esses apontamentos, justamente os que fundamentaram o acórdão condenatório, o recorrente não trouxe qualquer explicação, tampouco colacionou documentação que lhe fosse favorável. 
Nessas condições, acompanhamos a proposta de mérito da Secretaria de Recursos."
É o Relatório.

Antônio Eudes Nunes da Costa Filho (OAB 16.683/PB), representando Egilmário Silva Bezerra (396.340.604-63).

Procurador Marinus Eduardo De Vries Marsico.

RECURSO DE RECONSIDERAÇÃO. TOMADA DE CONTAS ESPECIAL. CONVÊNIO. SISTEMAS DE ABASTECIMENTO DE ÁGUA. INEXECUÇÃO PARCIAL. CONTAS IRREGUALRES. DÉBITO. PRESTAÇÃO DE CONTAS INCAPAZ DE COMPROVAR ELEMENTOS TÉCNICOS DA OBRA. OBRIGAÇÃO DE ACOMPANHAMENTO DAS OBRAS EXECUTADAS. ELEMENTOS INCAPAZES DE ALTERAR O ACÓRDÃO RECORRIDO. CONHECIMENTO. NÃO PROVIMENTO. CIÊNCIA.

TOMADA DE CONTAS ESPECIAL (TCE)

Secretaria de Recursos (Serur); Secretaria de Controle Externo de Tomada de Contas Especial (SecexTCE).

Inicialmente, reitero o conhecimento do recurso interposto por Egilmário Silva Bezerra contra o Acórdão 3541/2018-TCU-Segunda Câmara (Rel. Min. José Múcio Monteiro) , cujo exame de admissibilidade foi por mim ratificado no Despacho de peça 90.
2.	A questão em debate teve origem a partir de Tomada de Contas Especial instaurada pela Fundação Nacional de Saúde (Funasa) em desfavor de Egilmário Silva Bezerra e Inácio Roberto de Lira Campos, ex-prefeitos de Cacimba de Areia/PB, em razão da inexecução parcial do objeto do Convênio 1.370/2002, o qual previa a implantação de treze sistemas simplificados de abastecimento de água nas localidades de Mabanga, Riacho de Areia/Pedra de Amolar, Vila do Amor, Sede, Carnaúba dos Ferreira, Pé de Serra, Liberdade, Câimbra, Belo Monte e Serra Preta, envolvendo a perfuração de poço tubular profundo e a construção de reservatório de 5 mil litros e chafariz.
3.	 Vistoria realizada pela Funasa em 18/10/2010 declarou o percentual de execução em 52,29% do objeto e o não atingimento dos objetivos do convênio.
4.	O recorrente teve as suas contas julgadas irregulares, com imputação do débito apurado nos autos. Nessa assentada, alega, em síntese, que a execução por sua conta, indicada nos documentos de prestação de contas parciais seriam suficientes para o afastamento de sua responsabilidade.
5.	A Secretaria de Recursos (Serur) propõe conhecer e negar provimento ao recurso, encaminhamento com o qual se pôs de acordo o Ministério Público junto ao TCU (MPTCU) . Adoto os referidos pareceres como minhas próprias razões de decidir, sem prejuízo das considerações que faço a seguir.
6.	A apresentação da prestação de contas das parcelas transferidas na gestão do recorrente não comprova a correção técnica da obra. O primeiro relatório de visita técnica poderia, em princípio, favorecer o recorrente, ante a indicação de execução física do ajuste, em torno de 70%, compatível com os valores transferidos em sua gestão. Porém, relatório subsequente retificou o aludido percentual de execução reduzindo-o para cerca de 52%.
7.	 A execução física não é suficiente para aprovar as contas do responsável. Nesse sentido, essencial informar que a condenação do ora recorrente decorreu da constatação de falhas específicas que comprometeram o aproveitamento da obra pela população local, em especial a falta de testes de vazão e recuperação, bem como da análise físico-química completa e bacteriológica, que não foram fornecidos para nenhum dos poços.
8.	O voto condutor da deliberação recorrida bem pontuou que "essa omissão revela-se mais grave quando constatamos que a água de onze dos treze poços era salobra, tendo o próprio técnico da Funasa condicionado sua utilização para o consumo humano ou animal aos resultados da avaliação físico-química." e contra a qual o recorrente não apresentou nenhum argumento ou documentação.
9.	Como bem pontuou a Serur, a execução de obra pública pressupõe o acompanhamento e fiscalização por parte da Administração, ainda que de forma delegada, assumindo o Prefeito a responsabilidade pela execução deficiente da obra sem finalidade pública, não se resumido a responsabilidade do gestor público apenas pelo pagamento das parcelas das obras.
10.	Por fim, a imposição de débito não se configura enriquecimento sem causa, pois a ação estatal possui uma causa juridicamente idônea, sendo que os valores apurados de débito têm correspondência com os valores dos recursos públicos federais cuja aplicação não resultou em uma obra com finalidade pública e efetivo benefício da população.
11.	Portanto, afastadas as alegações do recorrente, nego provimento ao presente recurso de reconsideração, mantendo-se inalterado o Acórdão 3541/2018-TCU-Segunda Câmara.
	Ante o exposto, VOTO por que o Tribunal adote o Acórdão que ora submeto à apreciação deste Colegiado.
TCU, Sala das Sessões Ministro Luciano Brandão Alves de Souza, em 9 de fevereiro de 2021.
AROLDO CEDRAZ 
Relator